【裁判字號】    92,台上,3058
【裁判日期】    920612
【裁判案由】    違反商業會計法
【裁判全文】
最高法院刑事判決                              九十二年度台上字第三０五八號
    上  訴  人  甲  ○
    選任辯護人  趙培宏律師
                王敬堯律師
右上訴人因違反商業會計法案件，不服台灣高等法院中華民國八十九年九月二十九日
第二審判決（八十九年度上訴字第八０二號，起訴案號：台灣台北地方法院檢察署八
十八年度偵緝字第一七八號），提起上訴，本院判決如左：
    主  文
原判決撤銷，發回台灣高等法院。
    理  由
本件原判決認定上訴人甲○為設於台北市○○○路○段六十八號五樓莊臣實業股份有
限公司（下稱莊臣公司）負責人（董事長），竟與公司職員蔡政興（未據起訴）基於
共同之犯意聯絡，明知蔡政興之妻（已離婚）弟許家偵在民國八十四年間，並未在莊
臣公司任職領薪，為逃漏稅捐，由蔡政興提供許家偵之國民身分證影本予上訴人，由
上訴人指示不知情之會計，虛偽登載許家偵年度薪資新台幣（下同）四十萬元於其業
務上作成之莊臣公司員工八十四年度各類所得扣繳暨免扣繳憑單之會計憑證，交由亦
不知情之會計代理人王錦麗據以於八十五年一月三十一日向財政部台北市國稅局申報
莊臣公司八十四年度各納稅義務人之稅款數額，並於八十五年五月十五日申報營利事
業所得稅時，在申報書上將不實之薪資金額列為公司成本，意圖逃漏莊臣公司該年度
之營利事業所得稅，因莊臣公司該年度處於虧損狀態，未達課稅標準，而不生逃漏營
利事業所得稅之結果，但許家偵因此被財政部台灣省北區國稅局核定補繳稅額二萬八
千二百五十元等情。因而撤銷第一審判決，改判仍論處上訴人共同商業負責人，以明
知不實之事項，而填製會計憑證（累犯）罪刑，固非無見。
惟查：(一)、有罪判決書之事實一欄，為判斷其適用法令當否之準據，法院應將依職權
認定與論罪科刑有關之事實，翔實記載，然後於理由內逐一說明其憑以認定之證據，
並使事實認定與理由說明，互相適合，方為合法。倘若事實認定與理由說明，不相一
致，或事實或理由欄內之記載，前後齟齬，按諸刑事訴訟法第三百七十九條第十四款
後段規定，均屬判決理由矛盾之當然違背法令。原判決事實欄認定記載上訴人指示不
知情之會計，虛偽填製許家偵八十四年度之各類所得扣繳暨免扣繳憑單等情。乃理由
三卻謂上訴人明知許家偵未在莊臣公司任職領薪，指示不知情之公司會計及代理人，
將許家偵在莊臣公司領有四十萬元薪資之不實事項，填製扣繳憑單云云，究竟上訴人
僅係利用莊臣公司不知情之會計人員，填製前開不實之扣繳暨免扣繳憑單，或係同時
利用該公司不知情之會計人員及其稅務代理人為之，原判決事實之認定及理由之說明
不相一致，難謂無判決理由矛盾之違誤。(二)、商業會計法所稱之商業會計憑證，分為
原始憑證及記帳憑證，所謂原始憑證，係指證明事項之經過，而為造具記帳憑證所根
據之憑證。而記帳憑證則係指證明處理會計事項人員之責任，而為記帳所根據之憑證
而言，此觀諸商業會計法第十五條之規定自明。而所得稅扣繳義務人依所得稅法第八
十九條第三項或同法第九十二條規定，填發免扣繳憑單或扣繳憑單，旨在使稅捐稽徵
機關蒐集及掌握課稅資料，以利稅捐稽徵。就營利事業所得稅核課而言，依營利事業
所得稅查核準則第七十一條第十一款規定，薪資支出之原始憑證，為收據或簽收之名
冊，其由工會或合作社出具之收據，應另付工人之印領清冊，職工薪資如係送交銀行
分別存入各該職工帳戶者，應以銀行蓋章證明存入之清單予以認定。則員工薪資扣繳
暨免扣繳憑單，僅係證明全年度支付員工薪資及代為扣繳綜合所得稅之情形，為徵、
繳雙方課徵與申報綜合所得稅之依據，其既非造具記帳憑證所根據之憑證，亦非證明
處理會計事項人員之責任，而為記帳所根據之憑證，自非商業會計法第十五條所規定
之商業會計憑證。原判決認上訴人利用不知情之會計人員或會計代理人填製許家偵八
十四年度各類所得扣繳暨免扣繳憑單，係商業會計法上所稱之原始會計憑證，成立商
業負責人，以明知不實事項而填製會計憑證罪，其適用法則尚有可議。上訴意旨指摘
原判決不當，尚非全無理由，應認有撤銷發回更審之原因。至原判決理由五說明不另
為無罪之諭知部分，基於審判不可分之原則，併予發回，附此敘明。
據上論結，應依刑事訴訟法第三百九十七條、第四百零一條，判決如主文。
中      華      民      國    九十二    年      六      月     十二     日
                              最高法院刑事第三庭
                                  審判長法官  董  明  霈
                                        法官  林  茂  雄
                                        法官  王  居  財
                                        法官  張  祺  祥
                                        法官  郭  毓  洲
      右正本證明與原本無異
                                              書  記  官
中      華      民      國    九十二    年      六      月     二十     日
                                                                      Ａ


司法院資訊處製作；財團法人民間司法改革基金會備份。
